臺灣高雄地方法院民事判決　　　　　　 109年度訴字第1517號
原　　　告　孫新生　



訴訟代理人　吳永鑫　

被　　　告　陳建生　
　　　　　　陳哲生　
　　　　　　陳佩君　
　　　　　　陳怡君　

上列當事人間請求塗銷抵押權登記事件，本院於民國110 年9 月
6日言詞辯論終結，判決如下：
    主      文
被告應將如附表所示以被繼承人陳水亮為抵押權人之不動產抵押
權設定登記，於辦理繼承登記後予以塗銷。
訴訟費用新臺幣貳萬捌仟參佰貳拾肆元由被告連帶負擔。
    事實及理由
壹、程序部分：
一、按因不動產之物權或其分割或經界涉訟者，專屬不動產所在
    地之法院管轄。其他因不動產涉訟者，得由不動產所在地之
    法院管轄。民事訴訟法第10條定有明文。復按請求塗銷系爭
    土地之抵押權設定登記，顯在行使系爭土地所有人之除去妨
    害請求權，自係因不動產物權涉訟，應專屬該不動產所在地
    之法院管轄（最高法院86年度台上字第1421號判決意旨參照
    ）。查本件原告起訴主張被告之被繼承人陳水亮於其所有高
    雄市○○區○○段000地號 、183-1地號 、183-2地號 、18
    3-3 地號、183-4 地號土地（權利範圍各均為32/11547）及
    同段1752建號建物（權利範圍全部，建物門牌：高雄市○○
    區○○路0 號9 樓之3 ）（下合稱系爭房地）設定最高限額
    抵押權新臺幣（下同）276 萬元（下稱系爭抵押權），並無
    債權存在且罹於時效，依民法第767 條第1 項中段規定請求
    被告塗銷系爭抵押權登記。揆諸上揭說明，原告係基於所有
    權人之身分行使物上請求權，自屬因不動產物權涉訟，應專
    屬不動產所在地之法院管轄，是本院有管轄權，合先敘明。
二、本件被告未於言詞辯論期日到場，核無民事訴訟法第386 條
    各款所列情形，爰依原告之聲請，由其一造辯論而為判決。
貳、實體部分：
一、原告主張：原告與被告之被繼承人陳○亮於民國86年間約定
    ，由原告以其所有系爭房地為陳○亮設定登記如附表所示之
    系爭抵押權。嗣陳○亮於101 年10月11日死亡，被告為其繼
    承人。查於系爭抵押權存續期間內，原告與陳○亮間並無任
    何金錢及票據等往來，係原告前夫邱○梁與被告有金錢往來
    ，借貸款項約200 萬元應於100 年左右已經還完了，即系爭
    抵押權實際無存在任何擔保債權，依抵押權之從屬性，應許
    原告請求被告塗銷系爭抵押權設定登記。又縱認於系爭抵押
    權存續期間內有擔保債權存在，其債權請求權時效應自87年
    1 月25日起算，依民法第125 條規定，至多於102 年1 月25
    日即已罹於消滅時效；而被告於時效完成後5 年內（即107
    年1 月25日前）未實行其抵押權，依民法第881 條之15規定
    ，該債權已不屬系爭抵押權擔保範圍。是系爭抵押權既無任
    何受擔保債權存在，且有礙原告就系爭房地之所有權及侵害
    原告之管理權益，原告爰依民法第767 條第1 項中段規定，
    請求被告塗銷系爭抵押權設定登記等語。並聲明：被告應將
    如附表所示系爭房地所設定之抵押權登記於辦理繼承登記後
    予以塗銷。
二、被告經通知均未以書狀作何聲明或陳述。
三、得心證之理由：
  ㈠按請求權，因15年間不行使而消滅，民法第125 條前段定有
    明文。次按所謂「最高限額抵押權」乃係對於債權人一定範
    圍內之不特定債權，預定一最高限額，由債務人或第三人提
    供抵押物予以擔保之特殊抵押權。故最高限額抵押權所擔保
    債權必須為一定範圍內所發生之債權。準此以觀，最高限額
    抵押權不僅有其特定性，且最高限額抵押權係從屬於此一定
    範圍內之法律關係，最高限額抵押權所擔保者，即係此項法
    律關係所不斷發生之債權，該一定範圍之法律關係即為最高
    限額抵押權之基礎關係。復按最高限額抵押權所擔保之原債
    權，因約定之原債權確定期日屆至而確定；最高限額抵押權
    所擔保之債權，其請求權已因時效而消滅，如抵押權人於消
    滅時效完成後，5 年間不實行其抵押權者，該債權不再屬於
    最高限額抵押權擔保之範圍，民法第881 條之12第1 項第 1
    款、第881 條之15亦分別定有明文。又民法第881 之1 至第
    881 條之17之規定雖係於96年3 月28日修正公布時所增訂，
    並明定自公布後6 個月即96年9 月28日施行，然依同年3 月
    28日修正公布，同年9 月28日施行之民法物權編施行法第17
    條規定：「修正之民法第881 條之1 至第881 條之17之規定
    ，除第881 條之1 第2 項、第881 條之4 第2 項、第881 條
    之7 之規定外，於民法物權編修正施行前設定之最高限額抵
    押權，亦適用之。」因此，現行民法第881 條之1 至第 881
    條之17規定（除第881 條之1 第2 項、第881 條之4 第2 項
    、第881 條之7 之規定外），雖係於96年9 月28日始施行，
    惟有溯及適用之效力，合先敘明。
  ㈡原告主張之前揭事實，業據其提出系爭房地之登記第一類謄
    本、陳○亮之戶籍謄本、陳○亮之繼承系統表等件為證（見
    審訴卷第19至41、63、87頁）。而陳○亮之繼承人（配偶陳
    ○○容及被告共5 人）、陳○亮配偶陳○○容（於107 年7
    月21日死亡）之繼承人即被告並無拋棄繼承之情事，有臺灣
    臺北地方法院109 年9 月4 日北院忠家109 年科繼1522字第
    1099025912號函、臺灣新竹地方法院109 年11月4 日新院嶽
    家碩二109 司家聲1029字第37357 號函在卷為憑（見審訴卷
    第73頁、訴字卷第13、15頁）。被告經合法通知，均未於言
    詞辯論期日到場，亦均未提出任何書狀爭執或證據資料供本
    院審酌，亦未舉證陳○亮就系爭抵押權債權存在，依民事訴
    訟法第280 條第3 項前段準用同條第1 項規定，對原告主張
    之事實，視同被告陳建生、陳哲生、陳佩君自認。查如附表
    所示系爭抵押權存續期間為86年1 月25日至87年1 月24日，
    清償日期為87年1 月24日，有前開系爭房地登記謄本在卷可
    稽，是依前揭民法第881 條之12第1 項第1 款規定，如附表
    所示系爭抵押權所擔保陳○亮對原告前夫邱○梁之債權，至
    遲於87年1 月24日既已確定，且清償日期亦已屆至，因此，
    該債權之請求權自87年1 月24日即得行使，縱所擔保之債權
    未清償完畢，在被告未提出有何中斷時效事由存在之事證下
    ，依前揭民法第125 條前段規定，因15年不行使而消滅，則
    至102 年1 月24日其時效已完成。又依前揭民法第881 條之
    15規定，被告並未提出曾經實行抵押權之資料，該債權於10
    2 年1 月24日起再經過5 年，迄107 年1 月24日亦因除斥期
    間經過不再屬於該抵押權擔保之範圍，而被告或被繼承人陳
    ○亮並未於該擔保債權罹於時效消滅後5 年內實行其抵押權
    ，則如附表所示系爭抵押權擔保之債權即不再屬於該最高限
    額抵押權擔保之範圍，依抵押權之從屬性，該抵押權即歸於
    消滅，故原告主張依民法第881 條之15規定，如附表所示系
    爭抵押權業已消滅等語，自屬有據。
  ㈢另按所有人對於無權占有或侵奪其所有物者，得請求返還之
    。對於妨害其所有權者，得請求除去之。有妨害其所有權之
    虞者，得請求防止之。民法第767 條定有明文。又因繼承、
    強制執行、徵收、法院之判決或其他非因法律行為，於登記
    前已取得不動產物權者，應經登記，始得處分其物權。民法
    第759 條復有明文。依此，塗銷抵押權登記為處分行為，須
    先為繼承登記後，始得予以塗銷，惟為訴訟經濟計，當事人
    以一訴請求辦理繼承登記後再請求塗銷抵押權登記，應無不
    可。依前所述，被繼承人陳○亮於101 年10月11日死亡時，
    由被告、陳○○容繼承系爭抵押權，斯時，系爭抵押權之權
    利尚未消滅。被告、陳○○容自已取得其所繼承之公同共有
    部分。至於陳○○容死亡，由被告繼承時，系爭抵押權就被
    告繼承公同共有部分之權利雖已消滅，惟該抵押權登記形式
    上仍存在，此項登記不失為財產上之利益，土地登記簿上既
    有原抵押權人之名義，如不辦理繼承登記，改為繼承人名義
    ，土地登記簿上此部分抵押權人之名義即不連續，為維持登
    記之連續性，被告仍應辦理公同共有之繼承登記。準此，應
    准被告所繼承之系爭抵押權公同共有部分，辦理繼承登記為
    公同共有後，始得塗銷（臺灣高等法院暨所屬法院109 年法
    律座談會民事類提案第5 號審查意見參照）。而本件被告尚
    未辦理系爭抵押權之繼承登記，從而原告依民法第759 條、
    第767 條及繼承之法律關係，請求被告應將如附表所示以被
    繼承人陳水亮為抵押權人之不動產抵押權設定登記，於辦理
    繼承登記後予以塗銷，為有理由，應予准許。
四、綜上所述，系爭抵押權既已消滅，原告依民法第759 條、第
    767 條第1 項中段規定，請求被告就如附表所示系爭房地上
    之系爭抵押權辦理繼承登記，並塗銷系爭抵押權登記，為有
    理由，應予准許。
五、訴訟費用負擔之依據：民事訴訟法第78條、第85條第2項。
中    華    民    國   110    年    9     月    24    日
                    民事第五庭法  官  鄭靜筠
以上正本係照原本作成。
如對本判決上訴，須於判決送達後20日內向本院提出上訴狀。如
委任律師提起上訴者，應一併繳納上訴審裁判費。
中    華    民    國   110    年    9     月    24    日
                              書記官  李方云
 
◎附表：
┌─────────────────────────────┐
│系爭抵押權登記明細                                        │
├─────────────────────────────┤
│登記標的：高雄市○○區○○段000地號 、183-1地號 、183-2 地│
│          號 、183-3 地號、183-4 地號土地（權利範圍各均為3│
│          2/11547 ）及同段1752建號建物（權利範圍全部，建物│
│          門牌：高雄市○○區○○路0 號9 樓之3 ）（即系爭房│
│          地）                                            │
│登記日期：民國86年1月28日                                 │
│登記原因：設定                                            │
│收件字號：高雄市政府地政局鹽埕地政事務所鹽專㈡字第003740號│
│權利人：陳○亮                                            │
│債權額比例：全部                                          │
│擔保債權總金額：最高限額新臺幣2,760,000元                 │
│存續期間：自86年1月25日至87年1 月24日                     │
│清償日期：87年1月24日                                     │
│證明書字號：86鹽証字第000450號                            │
└─────────────────────────────┘